臺灣高等法院民事判決
109年度上字第203號
上  訴  人  茂金建設股份有限公司

法定代理人  侯尹博  
訴訟代理人  陳國雄律師
被上訴人    黃双得  
訴訟代理人  李志澄律師
複代理人    林國明律師

上列當事人間請求履行契約事件，上訴人對於中華民國108年12
月18日臺灣新北地方法院108年度訴字第1495號第一審判決提起
上訴，本院於109年6月9日言詞辯論終結，判決如下：
    主      文
上訴駁回。
第二審訴訟費用由上訴人負擔。
    事實及理由
一、本件上訴人主張：伊與被上訴人於民國99年1月26日簽訂合
    建契約書（下稱系爭合建契約），約定由被上訴人與坐落新
    北市三重區三重埔段後埔小段9-31至9-39、9-99、9-104、2
    9-60、29-66、29-67地號等14筆土地（重測後為同區成功段
    677地號，下稱系爭土地）之其他所有權人（下稱地主）提
    供土地，伊負責於系爭土地興建地上15層及地下3層電梯住
    宅大樓（下稱系爭建物），並於系爭合建契約第3條第2款約
    定地主自地面層往上分得55％坪數，伊則由樓上15層往下分
    得45％坪數，不足1戶時，地主得優先選擇決定讓售或購入不
    足1戶之坪數，以每坪單價為1樓新臺幣（下同）60萬元、2
    樓32萬元、3樓及5至14樓30萬元為找補依據。嗣兩造再依序
    於99年4月23日、103年11月7日，分別簽訂同意書（下稱99
    年同意書）、協議書（下稱103年協議書，與系爭合建契約
    、99年同意書合稱系爭合建約定），99年同意書中變更找補
    約定為：在應分得坪數4％以內依系爭合建契約找補，超過4％
    部分則以伊售出任5戶的平均成交價90％計算；103年協議書
    再將2至15樓超過4％部分，約定以每坪52萬元找補。被上訴
    人按其合建比例（13.69％）選定結果，1樓超分11.52坪、2
    樓以上超分4.1坪。依99年同意書及系爭合建契約第3條第2
    款約定，被上訴人應按1樓每坪單價60萬元（4％範圍內）、8
    8萬9,062元（超過4％部分），及2樓以上每坪單價30萬元找
    補予伊，找補總金額為1,122萬510元（計算式詳如附表)，
    扣除被上訴人已給付找補款791萬3,034元、未使用B2棟2樓
    露臺及1樓陽台48萬8,733元，再加計被上訴人應給付之車位
    找補款66萬8,990元後，伊尚可請求被上訴人給付348萬7,73
    3元。又被上訴人前依本院104年度重上字第887號、最高法
    院107年度台上字第1940號事件（下合稱前案）之判決（下
    合稱前案判決，並分別稱前案二審判決、前案三審判決）結
    果取回溢付找補款項本金（44萬2,777元）及利息合計51萬9
    ,020元，形同被上訴人未給付該項金額。爰依系爭合建約定
    及民法第367條規定，請求被上訴人給付400萬6,753元，及
    自起訴狀繕本送達翌日起加計法定遲延利息。
二、被上訴人則以：兩造間系爭合建契約之找補金額，為前案之
    重要爭點並經判斷，法院應不得為任何相反之判斷，當事人
    亦不得再為相反之主張。上訴人曾對前案三審判決提起再審
    之訴，亦經最高法院以108年度台再字第25號判決駁回。又
    上訴人主張1樓價值較2樓為高、103年協議書僅係就系爭建
    物2至15樓為約定，此均曾於前案訴訟程序中提出，並非新
    訴訟資料，本件上訴人之請求，自應受前案判決理由爭點效
    之拘束。又上訴人係依前案判決結果給付伊本金（44萬2,77
    7元）及利息合計51萬9,020元，自不得請求返還，更不得將
    該筆金額再列入本件請求等語，資為抗辯。
三、原審判決駁回上訴人之訴及假執行聲請，上訴人全部不服，
    提起上訴，其上訴聲明為：㈠原判決廢棄。㈡被上訴人應給付
    上訴人400萬6,753元，及自起訴狀繕本送達翌日起至清償日
    止，按年息5％計算之利息。㈢願供擔保請准宣告假執行。被
    上訴人則答辯聲明：㈠上訴駁回。㈡如受不利判決，願供擔保
    請准宣告免為假執行。 
四、本院之判斷：
  ㈠上訴人請求給付348萬7,733元部分：
　⒈按法院於確定判決理由中，就訴訟標的以外當事人所主張之
    重要爭點，本於當事人辯論之結果已為判斷時，除有顯然違
    背法令，或當事人已提出新訴訟資料足以推翻原判斷之情形
    外，於同一當事人就與該重要爭點有關所提起之他訴訟，不
    得再為相反之主張，法院亦不得作相反之判斷，以符民事訴
    訟法上之誠信原則（最高法院99年度台上字第781號裁定意
    旨參照）。　
　⒉查前案判決以被上訴人就系爭建物超分15.62坪之找補款，依
    系爭合建約定，在4％以內按1樓每坪60萬元、2至15樓每坪30
    萬元找補；超過4％部分按每坪52萬元找補。依此計算，被上
    訴人應給付1樓找補款計606萬元、2樓以上找補款為123萬，
    加計被上訴人應給付之車位找補款66萬8,990元、扣除未使
    用B2棟2樓露臺及1樓陽台48萬8,733元，金額合計為747萬25
    7元，被上訴人於104年1月19日給付上訴人791萬3,034元，
    計溢付找補款44萬2,777元，因依不當得利法律關係判命上
    訴人如數返還並加計法定遲延利息（見原審卷第97至121頁
    前案判決），揆諸前揭說明，前案判決本於兩造辯論之結果
    而為前開判斷，兩造均不得再為相反之主張，本院亦不得作
    相反之認定。本件上訴人再事主張：被上訴人就系爭建物1
    樓超分逾4％部分應按每坪88萬9,062元找補，其應給付1樓找
    補金額為附表1所示之999萬510元，加計車位找補款、扣除
    未使用B2棟2樓露臺及1樓陽台費用，及被上訴人所給付之79
    1萬3,034元尚不足348萬7,733元云云，均與前案判決之判斷
    顯然相悖，自不足取，本院亦不得據上訴人此一主張，與前
    案判決作相反之判斷。　　
　⒊上訴人雖主張其已提出新證據資料足以推翻前案判決所為認
    定，且前案判決違背證據法則、經驗法則及論理法則，故其
    得再為相反之主張云云。惟查：
　⑴上訴人所據其與地主李素真間另案本院107年度重上字第472
    號判決（下稱472號判決），係認定李素真與上訴人簽訂與9
    9年同意書內容相同之同意書，第4條所約定「任五戶與茂金
    建設平均購買成交價90％買賣」中之「平均購買成交價」係
    指合理市價，因而囑託宏大不動產估價師聯合事務所鑑定系
    爭建物1樓於103年8月間平均市價為88萬9,062元，據以認定
    李素真1樓找補單價為平均市價90％即80萬156元（見原審卷
    第123至137頁），該判決並無關於李素真有簽訂103年協議
    書之認定及適用該協議，與前案判決係以103年協議書認定
    兩造合意內容者顯然有別，自無從據472號判決所為判斷及
    該案囑託之鑑定結果，推翻前案判決所為認定。
　⑵又上訴人於原審聲請訊問之證人林源珼（地主林崇嶽之弟）
    僅就其家族與上訴人洽談過程為證述，且因林崇嶽未以系爭
    建物1樓換2樓（見原審卷第585頁），並無1樓坪數應以何價
    格找補之問題，其證述內容與前案判決之判斷無關；至上訴
    人所提標題為「地主銷售坪數找補」、「汽車停車位找補」
    之文書則均為前案第二審程序中所曾提出（見本院104年度
    重上字第887號事件卷第73、121頁，前開案卷下稱887號卷
    ），並非新證據資料。「地主銷售坪數找補」係上訴人104
    年1月16日單方面所為書寫（見887號卷第102頁），並非兩
    造合意之內容，與兩造103年協議書合意內容之判斷無涉，
    被上訴人之子並於「汽車停車位找補」文書註記「壹樓爭議
    金額468.6萬」（見887號卷第73頁），足見斯時被上訴人並
    未同意上訴人相關主張。故尚難據上訴人所執前案訴訟程序
    中已提出並經辯論，且內容無從為有利上訴人認定之訴訟資
    料，推翻前案判決所為認定。
　⑶按意思表示解釋之客體，為表意人依表示行為所「表示於外
    部」之意思，而非其內心之意思。當事人為意思表示時，格
    於表達力之不足及差異，恆須加以闡釋，至其內心之意思，
    既未形之於外，尚無從加以揣摩（最高法院88年度台上字第
    1671號判決意旨參照）。查前案二審判決以上訴人未能提出
    記載「（係指2-15F部分）」等文字之103年協議書原本，認
    定103年協議書上並無上開文字記載，並據該協議書所載內
    容，認定每坪52萬元之找補金額並無樓層之限制，已敘明判
    斷之依據、理由（見原審卷第107至108頁），經核並不違背
    法令及經驗法則、論理法則或證據法則。上訴人曾以前案判
    決上開認定不符當事人真意，悖於論理及經驗法則，適用法
    規顯有錯誤為由提起再審之訴，亦經最高法院108年度台再
    字第25號判決認定前案判決「核無適用法規錯誤之情事」，
    因而駁回上訴人所提再審之訴，有該再審判決可憑（見原審
    卷第255至257頁）。至上訴人所指系爭建物1樓之客觀價格
    、與2樓價值之差異及所引相關價格鑑定資料等項，均僅係
    上訴人於簽訂103年協議書時可能考量之內心動機，然既未
    形諸於103年協議書之文字，自非意思表示之相對人所得揣
    摩，亦非意思表示解釋之客體。況當事人於特定時空下為一
    定之意思表示，其動機不一而足，自難僅據單一客觀交易價
    值之動機，評斷當事人之真意，上訴人泛以前開情詞，主張
    前案判決違背法令，本件無爭點效之適用云云，亦非可採。
　㈡上訴人請求給付51萬9,020元部分：
　⒈又按確定判決所生之既判力，除使當事人就確定終局判決經
    裁判之訴訟標的法律關係，不得更行起訴或為相反之主張外
    ，法院亦不得為與確定判決意旨相反之裁判，始能避免同一
    紛爭再燃，以保護權利，維持法之安定及私法秩序，達成裁
    判之強制性、終局性解決紛爭之目的。申言之，法院於將抽
    象之法律條文，經由認事用法之職權行使，以判決形式適用
    於具體個案所確定之權利義務關係，乃當事人間就該事件訴
    訟標的之具體規範，對於雙方當事人及法院均具有拘束力，
    當事人間之權利義務關係因而調整，不容當事人再為相反之
    爭執，法院更應將之作為「當事人間之法」而適用於該當事
    人間之後續訴訟（最高法院93年度台上字第1736號判決意旨
    參照） 。 
  ⒉查前案判決被上訴人得依不當得利法律關係，請求上訴人給
    付44萬2,777元本息，被上訴人因此受領上訴人給付本息合
    計51萬9,020元，揆諸上開說明，前案判決就此一訴訟標的
    法律關係（被上訴人對上訴人有44萬2,777元本息之不當得
    利請求權）之判斷，上訴人自不得再為相反之主張。本件上
    訴人主張被上訴人受領之給付44萬2,777元係溢付找補款，
    其得依系爭合建約定，再請求被上訴人給付該44萬2,777元
    本息（合計51萬9,020元），顯與確定之前案判決就訴訟標
    的所為判斷相悖，自非可取。
五、綜上所述，上訴人依系爭合建約定及民法第367條規定，請
    求被上訴人給付400萬6,753元，及自起訴狀繕本送達翌日起
    加計法定遲延利息，並非有據，不應准許。從而原審所為上
    訴人敗訴之判決，並無不合。上訴論旨指摘原判決不當，求
    予廢棄改判，為無理由，應駁回其上訴。
六、本件事證已臻明確，兩造其餘之攻擊或防禦方法及所用之證
    據，經本院斟酌後，認為均不足以影響本判決之結果，爰不
    逐一論列，附此敘明。
七、據上論結，本件上訴為無理由，依民事訴訟法第449條第1項
    、第78條，判決如主文。
中　　華　　民　　國　　109 　年　　6 　　月　　30　　日
                  民事第二十五庭
                      審判長法  官  謝碧莉
                            法  官  林晏如
                            法  官  王本源
正本係照原本作成。
如不服本判決，應於收受送達後20日內向本院提出上訴書狀，其
未表明上訴理由者，應於提出上訴後20日內向本院補提理由書狀
（均須按他造當事人之人數附繕本）上訴時應提出委任律師或具
有律師資格之人之委任狀；委任有律師資格者，另應附具律師資
格證書及釋明委任人與受任人有民事訴訟法第466條之1第1項但
書或第2項（詳附註）所定關係之釋明文書影本。如委任律師提
起上訴者，應一併繳納上訴審裁判費。
中　　華　　民　　國　　109 　年　　6 　　月　　30　　日

  　　　　　　　　　　　　　書記官  黃麒倫
附註：
民事訴訟法第466條之1（第1項、第2項）：
對於第二審判決上訴，上訴人應委任律師為訴訟代理人。但上訴
人或其法定代理人具有律師資格者，不在此限。
上訴人之配偶、三親等內之血親、二親等內之姻親，或上訴人為
法人、中央或地方機關時，其所屬專任人員具有律師資格並經法
院認為適當者，亦得為第三審訴訟代理人。

附表　
　　
分配樓層  1樓 2樓以上 合計 備考 應分得坪數  21.81 201.92 223.73 1.1樓應分坪數21.81    坪，故4％為0.87坪   （21.81×0.04=0.87)    ，逾4％坪數則為10     .65坪（11.52-0.      87=10.65)。 2.2樓以上應分坪數201   .92坪，4％為8.08坪(201.92×0.04=8.08   ），被上訴人超分在   4％以內。 實際分得坪數  33.33 206.02 239.35  超分坪數  11.52 4.1 15.62  4％以內 坪數 0.87 4.1    單價 600,000 300,000    找補 金額 522,000 1,230,000   超過4％ 坪數 10.65 0 -   單價 889,062     找補 金額 9,468,510    找補金額合計  9,990,510 1,230,000 11,220,510